【裁判字號】    95,上,213
【裁判日期】    951219
【裁判案由】    清償債務
【裁判全文】
臺灣高等法院民事判決                   95年度上字第213號
上  訴  人  乙○○○
            丙○○
            丁○○
            戊○○
共      同
訴訟代理人  張瑞釗律師
被  上訴人  甲○○
上列當事人間請求清償債務事件，上訴人對於中華民國95年1 月
26 日臺灣台北地方法院94年度訴字第524號第一審判決，提起上
訴，本院於中華民國95年12月5日言詞辯論終結，判決如下：
    主  文
上訴駁回。
上訴人假執行之聲請駁回。
第二審訴訟費用由上訴人負擔。
    事實及理由
一、按繼承人有數人時，在分割遺產前，各繼承人對於遺產全部
    為公同共有，民法第一千一百五十一條定有明文。關於上訴
    人主張之系爭借款債權，係簡清榮之遺產，且依法得繼承簡
    清榮遺產之人，有乙○○○、丙○○、丁○○、戊○○之事
    實，則上述借款債權既為各繼承人所公同共有，上訴人起訴
    以被上訴人為被告，請求清償債務，其訴訟標的對於上訴人
    必須合一確定，共同訴訟人丁○○、戊○○對於第一審判決
    雖未提起上訴，但依民事訴訟法第五十六條第一項第一款之
    規定，上訴人乙○○○、丙○○提起第二審上訴，係有利於
    共同訴訟人之行為，其效力及於全體，本院爰將丁○○、戊
    ○○併列為上訴人，合先敘明。
二、上訴人於原審主張：被上訴人於民國 (下同）93年1 月25日
    向上訴人之被繼承人簡清榮借款新臺幣（下同）500 萬元，
    約定清償期限為94年1月24日，並書立借款契約書1紙為據。
    惟期限屆至，被上訴人經追索仍未清償。爰依消費借貸之法
    律關係，請求被上訴人應給付上訴人500萬元及自94年1月24
    日起至清償日止，按週年利率5％計算之利息等語。
三、被上訴人則以：伊未向上訴人或簡清榮借錢，也不會寫字，
    亦否認上訴人提出之系爭借款契約書上債務人處「甲○○」
    簽名之真正，且系爭借款契約書上債務人之印文為圓形章，
    而被上訴人並無圓形印章。至上訴人所提出之切結書為電腦
    打字，亦應係偽造等語，資為抗辯。
四、原判決駁回上訴人之訴。上訴人提起上訴，聲明求為廢棄原
    判決，另為判決如上訴人於原審訴之聲明，其除引用原審之
    陳述外，補陳略以：
  (一)上訴人乙○○○、丙○○提起之上訴，其效力應及於全體，
    亦即丁○○、戊○○二人亦為上訴效力所及。
  (二)系爭借款契約書上「甲○○」之簽名，為被上訴人所親簽之
    事實，請將被上訴人之親簽筆跡與系爭借款契約書上「甲○
    ○」之簽名筆跡，送往調查局鑑定即可證明。原審僅憑目視
    為據，無法令人甘服。
  (三)就「被上訴人有無向簡清榮借款500 萬元」及「上訴人之被
    繼承人簡清榮有無交付系爭借款500 萬元予被上訴人」部分
    ：
    1.被上訴人於93年1 月25日簽訂借款契約書，向簡清榮借取
      500萬元之事實，有借款契約書可稽。
    2.證人游政松於94年10月6 日在原審結證看到借錢的人是被
      上訴人。
    3.甲○○之長子林朝旺又於93年1 月30日出具「切結書」載
      明：「其母甲○○女士向簡清榮商借新台幣伍佰萬元」，
      有「切結書」可按。
    4.甲○○之長子林朝旺又於93年1 月30日出具「債權債務保
      證書」保證願無條件對此債務負完全之連帶責任，林朝旺
      20餘年來均擔任警察，現仍在中壢警察分局任職，深熟法
      律，其母如無向簡清榮借取本件伍佰萬元款項，不可能出
      具「切結書」及「債權債務保證書」以示負責等語。
五、被上訴人則求為駁回上訴，其除引用原審之陳述外，補陳略
    以：伊未向上訴人之被繼承人借款，至於其子有無向上訴人
    之被繼承人借錢，伊不清楚，亦與伊無關，伊根本不識字，
    不會寫字，也沒有在系爭借款契約書上簽名，印文亦非其所
    有等語。
六、上訴人主張：被上訴人於93年1 月25日向其被繼承人簡清榮
    借款500萬元，約定清償期限為94年1月24日等情，固有上訴
    人於原審提出之借款契約書、被上訴人之長子林朝旺於93年
    1 月30日出具之「切結書」、「債權債務保證書」等影本為
    證，並請求證人游政松於94年10月6 日在原審到場結證看到
    確實有借錢云云。惟被上訴人否認借款，並否認借款契約之
    真正等語。故本件首應審酌者為系爭借款契約書之真正；次
    應審酌者為有無實際借款之交付。茲分述於次：
  (一)關於系爭借款契約書之真正部分：
    1.按主張法律關係存在之當事人，須就該法律關係發生所須
      具備之特別要件，負舉證之責任；又，私文書之真正，如
      他造當事人有爭執者，則舉證人應負證其真正之責（最高
      法院47年台上字第1784號判例參照）。本件上訴人主張被
      上訴人與其被繼承人間有上開之借貸關係，並提出前揭系
      爭借款契約書影本為證，被上訴人既已否認其系爭契約書
      影本之真正，則依上開舉證責任分配原則，上訴人自應舉
      證證明系爭借款契約書之真正。
    2.次按文書之證據力，有形式上證據力與實質上證據力之分
      。前者係指真正之文書即文書係由名義人作成而言；後者
      則為文書所記載之內容，有證明應證事實之價值，足供法
      院作為判斷而言。必有形式上證據力之文書，始有證據價
      值可言。文書之實質上證據力，固由法院根據經驗法則，
      依自由心證判斷之。但形式上之證據力，其為私文書者，
      則應依民事訴訟法第三百五十七條規定決定之，即私文書
      之真正，如他造當事人有爭執者，應由舉證人證其真正。
      又，當事人提出之私文書，如他造否認該提出之私文書繕
      本或影本，或爭執其內容之記載，在舉證人提出原本前，
      不認該繕本或影本有何形式之證據力（最高法院93年度台
      上字第1210號判決參照）。本件上訴人雖提出系爭借款契
      約書之影本，但被上訴人既已否認其真正，則揆諸上開說
      明，上訴人自應提出系爭借款契約書之原本，並證明其為
      真正，否則該影本並無任何形式之證據力可言。
    3.再按法院固得就鑑定人依其特別知識觀察事實，加以判斷
      而陳述之鑑定意見，依自由心證判斷事實之真偽。然就鑑
      定人之鑑定意見可採與否，則應踐行調查證據之程序而後
      定其取捨。故鑑定為一種調查證據之方法，法院對於系爭
      之物認有選定鑑定人鑑定之必要，自可依法實施鑑定，若
      對於通常書據之真偽，認為自行核對筆跡已足為判別時，
      則為程序簡便起見，自行核對筆跡即以其所得心證據為判
      斷，而未予實施鑑定程序，亦難指為違法（最高法院19年
      上字第2189號判例參照）。本件據上訴人提出之借款契約
      書有三張，簽訂日期分別為89年7月11日（借款金額250萬
      元）、91年10月18日（300萬元）、93年1 月25日（500萬
      元），而其中89年7 月11日之借款契約沒有原本，業經上
      訴人所自認（見原審卷第78頁筆錄），並無形式證據力。
      且經被上訴人之子林朝旺於原審證稱三份借款契約都是偽
      造，因上訴人簡兆在放高利貸，其向簡兆借款50萬元
      未還，而因其母有土地，故簡某才偽造其母借款之借據，
      其母親家之住址為復興街300 號，借款契約上也寫成30號
      ，如果是其母親所簽訂之借款契約，地址不可能寫錯等語
      （見原審卷第75 頁），經核被上訴人之住所為復興街300
      號，有戶籍登記簿謄本可稽（見支付命令卷15頁）。且上
      訴人之被繼承人果與被上訴人間有如此鉅額之借款，何以
      不知道被上訴人之地址，上開借款契約書被上訴人之地址
      全部書寫「復興街30號」，於聲請支付命令時，亦記載為
      「復興街30號」，致送達支付命令正本時，無法送達「查
      無此地址」，有訴訟文書不能送達事由報告書可稽（見支
      付命令卷第13頁前之退回信封），是證人林朝旺與被上訴
      人雖有母子關係，其所為證言應非虛詞，可以採信。
    4.再者，原審因上訴人無法提供足夠之被上訴人於平時所書
      寫之文字，供為鑑定機關鑑定比對之用，致無法送請鑑定
      。因而原審認為自行核對筆跡已足為判別，仍『命被上訴
      人當庭書寫其姓名5次（見原審卷第50 頁），經核被上訴
      人當庭書寫之字體筆順顫抖不正，且「子」字之該「一」
      橫位置忽而在「了」字的上半部，忽而在下半部，另該「
      子」字中間之「一」橫運筆，或呈上彎型，或呈下彎型，
      每次書寫之字體字型均無法相同，足見被上訴人對文字之
      書寫並不熟悉；再佐以原審依職權向中華郵政股份有限公
      司調得被上訴人在郵局開戶之立帳申請書，其上並無任何
      被上訴人親簽之姓名，僅有被上訴人之方型章印文，足見
      被上訴人辯稱其不識字、不會寫字，堪認屬實。再經以被
      上訴人當庭書寫之簽名與上訴人所提出之系爭93年1 月25
      日借款契約書其上「甲○○」之簽名相核對，系爭借款契
      約書「甲○○」簽名之筆法與被上訴人當庭簽名之筆法差
      異甚大，』，並說明其不同如下：『(1)「實」字部分：該
      字下半部筆劃，被上訴人當庭書寫者較近似於「夫」字，
      系爭借款契約書所書寫者則較近似於「未」字，明顯不同
      (2)「子」字部分：系爭借款契約書上之「子」字，較諸被
      上訴人當庭書寫之「子」字，在「了」字上半部尚多了一
      豎之筆劃；(3)就運筆而言，被上訴人本人當庭書寫之字體
      每一筆劃均顫抖不正，但系爭借款契約書上之債務人簽名
      每一筆劃則尚屬平順，一氣呵成。故綜上觀之，系爭借款
      契約書上債務人「甲○○」之簽名應非被上訴人所為。』
      於法並無不合，上訴人請求再送鑑定，核無必要。
  (二)關於有無實際交付借款部分：
    1.按消費借貸契約屬要物契約，因借用物之交付而生效力。
      借用人出具之借據（借用證），倘未表明已收到借款，致
      不足證明有交付借款之事實，且其對之又有爭執者，貸與
      人自仍須就交付借款之事實負舉證責任。且負舉證責任之
      當事人，須證明至使法院就該待證事實獲得確實之心證，
      始盡其證明責任。故民事訴訟如係由原告主張權利者，應
      先由原告負舉證之責，若原告先不能舉證，以證實自己主
      張之事實為真實，則被告就其抗辯事實即令不能舉證，或
      其所舉證據尚有疵累，亦應駁回原告之請求（最高法院17
      年上字第917號判例參照）。
    2.據證人游政松於原審雖證稱：系爭借款契約書於93年1 月
      25日簽訂時伊在場，伊是跟簡清榮一起去林口龜山復興路
      被上訴人的家，簡清榮告訴伊有人要向他借錢，伊到該處
      後，有看到簡清榮將現金交給被上訴人，金額伊不清楚，
      簡清榮交付的錢是用帆布袋裝，長度約50、60公分、寬度
      約15、20公分的袋子，系爭借款契約書是當場簽立，伊有
      看到，但借款的利息、還款期限內容是雙方自己去談，伊
      不清楚，伊沒有看到點錢，只有看到交錢，伊所坐的位置
      離簡清榮及被上訴人僅大概2、3公尺云云（見原審卷第63
      頁至第65頁筆錄）。是證人游政松並不能證明帆布袋內所
      放者為何物，且只知道「簡清榮交付的錢是用帆布袋裝，
      長度約50、60公分、寬度約15、20公分的袋子」，如何知
      道帆布袋裝的是錢。其次，系爭借款金額高達500 萬元，
      如此大宗借款之交付，本諸經驗法則，理應以匯款、票據
      、或轉帳方式為之，方合常情；縱然有以現金交付之必要
      ，亦應清點所交付之數目是否相符，否則又如何點收該
      500 萬元。是證人於原審證稱伊並未看到被上訴人點錢，
      此亦顯悖於常情。足見證人游政松之證詞不僅有違經驗法
      則，亦悖於常情，實難遽採。
    3.況查，原審依職權調取原審93年度訴字第1090號刑事案件
      全卷核閱，前開刑事案件於判決中載明：上訴人丙○○指
      使訴外人陳文昌、余建華、莊秀勻等人，在上訴人丙○○
      或其妻周承賢，對他人提起之民事返還借款事件、或渠等
      被訴詐欺之案件審理時，作偽證證稱渠等有親見借貸金錢
      交付債務人之情，上開情節核與本件證人游政松證稱伊僅
      看見簡清榮交付金錢予被上訴人乙節，如出一轍，益證游
      政松前開有違常情之證詞，洵無足採。
    4.上訴人簡兆於原審亦自認「我坦承我有涉重利的刑責，
      一切都在法院審理中，但很多問題是因為林朝旺．．．等
      人向我們借錢不還．．．」等語（見原審卷第76頁筆錄）
      。如果被上訴人果有向上訴人之被繼承人借款500 萬元，
      被上訴人本身亦有財產，本應負有清償債務之責任，此乃
      普天之下共同經驗法則，如果上訴人之被繼承人擔心被上
      訴人之資力，則其於所立借款契約書時，應於立約時為保
      證人之記載，何必於其事後始由被上訴人之子林朝旺另出
      具所謂「切結書」、「債權債務保證書」，重申此500 萬
      元之借款，且證人游政松證稱借錢的人是被上訴人，並未
      見到林朝旺，換言之，林朝旺並未在埸，其「債權債務保
      證書」所謂「當場點交現金款項無誤」云云，亦與事實不
      符，益證本件根本無此500 萬元之借款，而因被上訴人有
      不動產之財產，業經林朝旺於本院陳述明確，上訴人才想
      借用林朝旺間所立之切結書，更用以羅致被上訴人確有借
      款之債務，俾林朝旺向上訴人簡兆之借款得獲清償，灼
      然可見。
    5.末查借款500 萬元，係屬鉅款並非小數目，何況係一民間
      老嫗，而貸放人就其所借貸之鉅額款項，必有一定之來源
      ，上訴人並未舉證證明其500 萬元來自何處。經本院訊問
      上訴人戊○○略稱：我不清楚我父親存摺有500 萬元，我
      沒有告（本件訴訟），我根本不知道這案件，所以沒有委
      任，因為這件事情我從頭到尾都不知道等語（見本院93 -
      94頁筆錄）。其餘上訴人則未到場陳述意見，如果上訴人
      之被繼承人有借被上訴人500萬元，並交付系爭500萬元予
      被上訴人，上訴人戊○○身為被繼承人之長女竟從頭到尾
      不知道有這件事，亦與情理不合。
  (三)縱使林朝旺所書立之切結書，其內載：「茲因立書人於民國
    92 年10月6日向周承賢女士商借現金50萬元，雙方言明立書
    人自願補貼每月利息7,500 元，另其母甲○○女士向簡清榮
    先生商借500萬元正，雙方言明自願補貼利息75,000 元正，
    上述之兩筆利息，立書人同意以個人所屬之郵政存簿儲金簿
    局號0000000帳號0000000之帳戶及印鑑給予周承賢女士按月
    提領，若有不足額之差額，立書人則無條件隔日補齊款項」
    ；「債權債務保證書」略以林朝旺之母親甲○○女士，於民
    國93年1月25日向簡清榮先生商借現金500萬元，當場點交現
    金款項無誤云云（見本院卷第53-54 頁），亦係林朝旺與上
    訴人丙○○間之民事糾紛，有如前述，該「切結書」、「債
    權債務保證書」不足以證明被上訴人之借款事實。
七、綜上所述，上訴人主張，為不足採，被上訴人抗辯，尚屬可
    信。是則上訴人執此主張被上訴人應清償借款云云，自屬無
    據。從而，上訴人主張本於消費借貸之法律關係，請求被上
    訴人給付500 萬元及依法定利率計算之遲延利息，為無理由
    ，不應准許。原審為上訴人敗訴之判決，並無不合。上訴意
    旨指摘原判決不當，求予廢棄改判，為無理由，應予駁回。
    再上訴人於本院所為假執行之聲請，因駁回上訴，其假執行
    之聲請，應併予駁回。
八、本件事證已臻明確，兩造其餘之陳述及攻擊防禦方法，經審
    酌核與判決結果不生影響，不再一一論述；上訴人請求鑑定
    借款契約書上被上訴人之簽名，核無必要，併予敘明。
據上論結，本件上訴為無理由，依民事訴訟法第449條第1項、第
78條、第85條第1項，判決如主文。
中    華    民    國    95    年    12    月    19    日
                  民事第八庭
                      審判長法  官  吳景源
                            法  官  鄭威莉
                            法  官  連正義
正本係照原本作成。
如不服本判決，應於收受送達後20日內向本院提出上訴書狀，其
未表明上訴理由者，應於提出上訴後20日內向本院補提理由書狀
（均須按他造當事人之人數附繕本）上訴時應提出委任律師或具
有律師資格之人之委任狀；委任有律師資格者，另應附具律師資
格證書及釋明委任人與受任人有民事訴訟法第466條之1 第1項但
書或第2項（詳附註）所定關係之釋明文書影本。
中    華    民    國    95    年    12    月    19    日
                            書記官  張永中
附註：
民事訴訟法第466條之1（第1項、第2項）：
對於第二審判決上訴，上訴人應委任律師為訴訟代理人。但上訴
人或其他法定代理人具有律師資格者，不在此限。
上訴人之配偶、三親等內之血親、二親等內之姻親，或上訴人為
法人、中央或地方機關時，其所屬專任人員具有律師資格並經法
院認為適當者，亦得為第三審訴訟代理人。


司法院資訊處製作；財團法人民間司法改革基金會備份。
